ACORDAO-COMPLETO-2374978

ACÓRDÃO 2391/2020 ATA 6/2020 - PRIMEIRA CÂMARA

VISTOS, relatados e discutidos estes autos de tomada de contas especial instaurada pelo Fundo Nacional de Desenvolvimento da Educação (FNDE) , em razão da omissão no dever de prestar contas das despesas realizadas com os recursos repassados ao município de Pauini/AM à conta do Programa Nacional de Apoio ao Transporte Escolar-PNATE/2010, além da impugnação parcial das despesas realizadas com os recursos repassados àquele município, à conta do Programa Nacional de Apoio ao Transporte Escolar-PNATE/2009, do Programa Dinheiro Direto na Escola-PDDE/2014 e do Programa Nacional de Alimentação Escolar-PNAE/2014.
ACORDAM os ministros do Tribunal de Contas da União, reunidos em sessão da 1ª Câmara, ante as razões expostas pelo relator, em:
9.1. considerar revel, para todos os efeitos, com fundamento no art. 12, § 3º, da Lei 8.443/1992, a Sra. Maria Barroso da Costa;
9.2. julgar irregulares, com fundamento nos arts. 1º, I, e 16, III, "a" e "c", da Lei 8.443/1992 c/c os arts. 19 e 23, III, da mesma lei, e com arts. 1º, I, e 209, I e III, e 214, III, do RI/TCU, as contas da Sra. Maria Barroso da Costa e condená-la ao pagamento das quantias abaixo especificadas, com a fixação do prazo de 15 (quinze) dias, a contar da notificação, para que comprove, perante este Tribunal (art. 214, III, "a", do RI/TCU) , o recolhimento da dívida aos cofres do Fundo Nacional de Desenvolvimento da Educação, atualizada monetariamente e acrescida dos juros de mora, calculados a partir das datas discriminadas, até a data do recolhimento, na forma prevista na legislação em vigor;
I - Quanto ao PNATE/2010 (omissão no dever de prestar contas) 
	VALOR ORIGINAL (R$) 
	DATA DA OCORRÊNCIA

	1.323,77
	31/3/2010

	1.323,77
	3/5/2010

	1.323,77
	31/5/2010

	1.323,77
	1º/7/2010

	1.323,77
	30/7/2010

	1.323,77
	31/8/2010

	1.323,77
	30/9/2010

	1.323,77
	29/10/2010

	1.323,84
	7/12/2010

II - Quanto ao PNATE/2009 (impugnação parcial das despesas) 
	VALOR ORIGINAL (R$) 
	DATA DA OCORRÊNCIA

	6.000,00
	2/12/2009

	700,00
	30/12/2009

III - Quanto ao PDDE/2014 (impugnação parcial das despesas) 
	VALOR ORIGINAL (R$) 
	DATA DA OCORRÊNCIA

	7.962,55
	30/5/2014

IV - Quanto ao PNAE/2014 (impugnação parcial das despesas) 
	VALOR ORIGINAL (R$) 
	DATA DA OCORRÊNCIA

	60.064,00
	18/11/2014

	25.748,00
	4/11/2014

	2.856,00
	6/10/2014

	28.604,00
	3/10/2014

	25.748,00
	2/9/2014

	2.856,00
	11/8/2014

	25.748,00
	6/8/2014

	17.131,22
	3/7/2014

9.3. aplicar à Sra. Maria Barroso da Costa a multa prevista no art. 57 da Lei 8.443/1992 c/c o art. 267 do RI/TCU, no valor de R$ 30.000,00 (trinta mil reais) , fixando-lhe o prazo de 15 (quinze) dias, a contar da notificação, para que comprove, perante este Tribunal (art. 214, III, "a", do RI/TCU) , o recolhimento da dívida aos cofres do Tesouro Nacional, atualizada monetariamente desde a data do presente acórdão até a do efetivo recolhimento, se for paga após o vencimento, na forma da legislação em vigor;
9.4. autorizar, desde logo, nos termos do art. 28, II, da Lei 8.443/1992, a cobrança judicial das dívidas, caso não atendidas as notificações;
9.5. com fundamento no § 3º do art. 16 da Lei 8.443/1992, encaminhar cópia desta deliberação à Procuradoria da República no Amazonas, para a adoção das medidas que entender cabíveis.

Tomada de contas especial em razão da omissão no dever de prestar contas das despesas realizadas com os recursos repassados à conta do Programa Nacional de Apoio ao Transporte Escolar-PNATE/2010, do Programa Nacional de Apoio ao Transporte Escolar-PNATE/2009, do Programa Dinheiro Direto na Escola-PDDE/2014 e do Programa Nacional de Alimentação Escolar-PNAE/2014.

Primeira Câmara

Município de Pauini/AM.

3. Interessados/Responsáveis:
3.1. Responsável: Maria Barroso da Costa (XXX.737.382-XX).

13.1. Ministros presentes: Walton Alencar Rodrigues (Presidente), Benjamin Zymler, Bruno Dantas e Vital do Rêgo.
13.2. Ministros-Substitutos presentes: Augusto Sherman Cavalcanti e Weder de Oliveira (Relator).

ACORDAO-COMPLETO-2454927

Acórdão 8168/2021 - Primeira Câmara

WEDER DE OLIVEIRA

Transcrevo, com ajustes de forma, a instrução apresentada (peças 23, 24 e 25) pela então Secretaria de Controle Externo no Estado da Bahia (Secex-BA) :
"Cuidam os autos de Tomada de Contas Especial instaurada pelo Fundo Nacional de Desenvolvimento da Educação - FNDE, em razão da omissão no dever de prestar contas das despesas realizadas com os recursos repassados à Prefeitura Municipal de Pauini/AM à conta do Programa Nacional de Apoio ao Transporte Escolar-PNATE/2010, além da impugnação parcial das despesas realizadas com os recursos repassados àquele município, à conta do Programa Nacional de Apoio ao Transporte Escolar-PNATE/2009, do Programa Dinheiro Direto na Escola-PDDE/2014 e do Programa Nacional de Alimentação Escolar-PNAE/2014. 
HISTÓRICO
Omissão no dever de prestar contas
PNATE/2010
2.	O Programa Nacional de Apoio ao Transporte Escolar-PNATE/2010 tinha por objeto: 'transferência, em caráter suplementar, aos estados, ao Distrito Federal e aos municípios, de recursos financeiros destinados a custear a oferta de transporte escolar aos alunos educação básica pública, residentes em área rural, com o objetivo de garantir o acesso à educação'.
3.	O PNATE/2010 é normatizado pela Resolução CD/FNDE n. 14, de 8 de abril de 2009.
4.	Para a execução do PNATE/2010 o FNDE repassou ao município de Pauini/AM recursos no montante de R$ 11.914,00, mediante as ordens bancárias creditadas na conta do Banco do Brasil, ag. 0814, conta corrente 079421, conforme extrai-se do documento de gestão financeira - SIGEF/FNDE (peça 1, p. 21) e Relatório de TCE n. 139/2017 (peça 9, p. 237-238) :
	ORDENS BANCÁRIAS
	VALOR (R$) 
	DATA

	2010OB650071
	1.323,77
	31/3/2010

	2010OB650207
	1.323,77
	3/5/2010

	2010OB650421
	1.323,77
	31/5/2010

	2010OB651163
	1.323,77
	1/7/2010

	2010OB651454
	1.323,77
	30/7/2010

	2010OB651916
	1.323,77
	31/8/2010

	2010OB652017
	1.323,77
	30/9/2010

	2010OB652443
	1.323,77
	29/10/2010

	2010OB652688
	1.323,84
	7/12/2010

	TOTAL
	11.914,00
	
5.	Não consta dos autos os extratos bancários referentes aos recursos do PNATE/2010.
6.	O prazo de prestação de contas conforme consta do art. 18, § 3º da Resolução CD/FNDE n. 14, de 8/4/2009 encerrou-se em 15/4/2011.
7.	Constata-se nos autos que a gestora dos recursos, Maria Barroso da Costa, ex-prefeita Municipal de Pauini/AM (mandatos 2009/2012 e 2013/2016) , a quem caberia demonstrar a boa e regular aplicação dos recursos, foi omissa no dever de prestar contas dos recursos do PNATE/2010.
8.	A ex-prefeita Maria Barroso da Costa foi notificada no sentido de proceder a regularização do PNATE/2010 (peça 1, p. 229-230; 231-232; 246-248) . A responsável manteve-se silente. 
9. 	Em face da ausência de resposta da responsável foi proposta a instauração da Tomada de Contas Especial, conforme Termo de Instauração de TCE, assinado eletronicamente em 1/3/2017 (peça 1, p. 1) .
10. 	O débito do PNATE/2010 corresponde à totalidade dos recursos repassados, R$ 11.914,00, nas datas das respectivas ordens bancárias.
Impugnação parcial de despesas
PNATE/2009
11.	O Programa Nacional de Apoio ao Transporte Escolar-PNATE/2009 tinha por objeto: 'transferência, em caráter suplementar, aos estados, ao Distrito Federal e aos municípios, de recursos financeiros destinados a custear a oferta de transporte escolar aos alunos educação básica pública, residentes em área rural, com o objetivo de garantir o acesso à educação'.
12.	O PNATE/2009 é normatizado pela Resolução CD/FNDE n. 14, de 8 de abril de 2009.
13.	Para a execução do PNATE/2009 o FNDE repassou ao município de Pauini/AM recursos no montante de R$ 6.708,42, mediante as ordens bancárias creditadas na conta do Banco do Brasil, ag. 0814, conta corrente 079421, conforme extrai-se do documento de gestão financeira - SIGEF/FNDE (peça 1, p. 20) e Relatório de TCE n. 139/2017 (peça 9, p. 237) :
	ORDENS BANCÁRIAS
	VALOR (R$) 
	DATA
	CRÉDITO BANCÁRIO (peça 1) 

	2009OB601126
	2.236,14
	30/9/2009
	2/10/2009 (p. 39) 

	2009OB601352
	2.236,14
	30/10/2009
	4/11/2009 (p. 41) 

	2009OB601435
	2.236,14
	27/11/2009
	2/12/2009 (p. 43) 

	TOTAL
	6.708,42
		
14.	A prestação de contas do PNATE/2009 foi encaminhada ao FNDE pelo CACS/FUNDEB, em 13/4/2010 (peça 1, p. 35) . 
15.	Consta dos autos os extratos bancários referentes ao PNATE/2009 (peça 1, p. 39-43) .
16.	O FNDE analisou a documentação apresentada e emitiu Parecer n 429/2016 - DAESP/COPRA/CGCAP/DIFIN/FNDE (peça 1, p. 176-184) , concluindo pela aprovação parcial das contas do PNATE/2009, que serviu de base para a sua inclusão nesta Tomada de Contas Especial. Extrai-se do Relatório de TCE n. 139/2017 - DIREC/COTCE/CGCAP/DIFIN-FNDE/MEC (peça 9, p. 237-253) :
'4.1. Demonstrativo da Execução da Receita e da Despesa e de Pagamentos Efetuados:
a) consta o valor de R$6.000,00 correspondente ao aporte de 'recursos próprios' indicado na prestação de contas analisada, porém, vale ressaltar que, não foi localizado o crédito de tal valor na conta específica do programa, conforme apurado no extrato bancário.
b) consta relacionada no Demonstrativo a despesa no valor de R$6.000,00, custeada com recursos próprios da Entidade à 'Distribuidora Rio Purus Ltda', inscrita no CNPJ sob n° 64.846.757/0003-13, porém, vale ressaltar que, não foi localizado tal lançamento financeiro na conta específica do programa, conforme apurado no extrato bancário.
c) devido às ocorrências, a crédito e débito, apontadas nas alíneas 'a' e 'b' deste subitem que envolvem os recursos próprios da Entidade, o valor correspondente à 'receita total' indicado na prestação de contas analisada (R$ 12.723,98) diverge do valor de R$ 6.723,98, conforme apurado no extrato bancário da conta específica do programa.
d) devido às ocorrências, a crédito e débito, apontadas nas alíneas 'a' e 'b' deste subitem que envolvem os recursos próprios da Entidade, o valor correspondente à 'despesa realizada' indicado na prestação de contas analisada (R$ 12.700,00) diverge do valor de R$ 6.701,45, conforme apurado no extrato Relatório de TCE 139 (0362172) SEI 23034.012820/2017-17 / pg. 1527 bancário da conta específica do programa. 
e) os nº s dos CNPJ indicados como sendo dos fornecedores ou prestadores de serviços, relacionados na tabela a seguir, não são válidos, conforme consulta realizada através do sítio www.receita.fazenda.gov.br da Receita Federal, contrariando o disposto na Resolução/CD/FNDE n° 14, de 8 de abril de 2009.
Demonstrativo da Execução da Receita e da Despesa e de Pagamentos Efetuados
	Item
	Favorecido/CNPJ
	Serviço Prestado
	Origem Recursos
	Valor (R$) 

	1
	Distribuidora Rio Purus Ltda 
64.846.757/0003-13
	Aquisição de combustíveis
	Próprio
	6.000,00

	2
	Josué Ferreira Costa
 07.159.545/0001-10
	Serviço mecânico
	FNDE
	6.000,00

	3
	Josué Ferreira Costa 
07.159.545/0001-10
	Serviço mecânico
	FNDE
	    700,00

f) foi relacionado no Demonstrativo pagamento com valor divergente do apurado no extrato bancário da conta específica do programa. Na data de 02/12/2009 consta na Relação de Pagamento TED no valor de R$ 6.000,00 (peça 1, p. 36) , enquanto no extrato bancário o valor registrado como sendo TED 147856 é R$ 5.991,00 (peça 1, p. 43) ;
g) o valor correspondente ao 'saldo a ser reprogramado' informado na prestação de contas analisada (R$23,98) diverge do valor de R$22,53, conforme apurado no extrato bancário da conta específica do programa.
4.2 Extrato Bancário:
a) houve aplicação somente de parte dos recursos no mercado financeiro em desacordo com o disposto no §5° do art. 7° da Resolução CD/FNDE n° 14, de 2009. Diante disso, não foi auferido o valor de R$ 1,09;
b) consta no extrato bancário da conta específica do programa (Banco do Brasil, Agência 0814, Conta Corrente 79421) pagamento descrito como 'saque c/ recibo' em desacordo com o disposto na Regra de análise n° 22 do Memorando n° 265/2014-DIFIN, rompendo o nexo de causalidade entre a despesa realizada e o respectivo credor.
4.3 Parecer Conclusivo do Conselho de Controle Social: 
Não consta o cadastro do Conselho de Acompanhamento e Controle Social (CACS) no registro do Sistema de Cadastro de Conselhos do FUNDEB do FNDE, contrariando o disposto na Resolução CD/FNDE n. 14, de 8 de abril de 2009, impossibilitando-se, dessa forma, atestar a boa e regular aplicação dos recursos no objeto do programa, uma vez que não foi possível afirmar se o Senhor Antônio dos Santos Lopes, quem assinou o Parecer Conclusivo do Conselho de Acompanhamento e Controle Social - CACS , é o presidente ou vice-presidente do Conselho. Considerando o disposto na Informação n° 716/2011 - DIPRA/COPRA/CGCAP/DIFIN/FNDE e nas deliberações dela decorrentes, no âmbito do Processo n° 23034.030006/2009-66, bem como o posteriormente apontado na Resolução CD/FNDE n° 22/2014 sobre as responsabilidades e resultados de análise da prestação de contas, as contas em questão serão reprovadas diante da ilegitimidade do signatário do referido Parecer.'
Valor impugnado, R$ 6.701,45, com base nos seguintes registros do extrato bancário.
	Data
	Documento
	Histórico
	Valor (R$) 

	02/10/2009
	1568381
	Tarifa Extrato
	1,45

	02/12/2009 
	002-0000147856
	Tarifa Emissão DOC/TED
	9,00

	02/12/2009 
	003-0000147856
	TED
	5.991,00

	30/12/2009 
	001-0000081400
	Saque contra recibo
	700,00

	TOTAL
	6.701,45

17.	Do supracitado débito, depreende-se que o prestador das contas deve ter considerado, na Relação de Pagamentos, a inclusão da taxa do DOC/TEC somada ao valor da despesa R$ 5.991,00, resultando no montante de R$ 6.000,00, e outro pagamento decorrente de saque contra recibo, no valor de R$ 700,00 (peça 1, p. 36) . De todo modo, o FNDE considerou que o valor de R$ 6.700,00, além da tarifa de extrato, R$ 1,45, deveriam ser imputados como débito ao responsável, nas datas de suas ocorrências, conforme extratos bancários (peça 1, p. 39-43) . 
18. 	No entanto, no que concerne à tarifa de extrato, no valor de R$ 1,45 (peça 1, p. 39) , desconsidera-se tal impugnação, visto que, à luz do Acórdão 2508/2018-TCU-Segunda Câmara, tendo como Relator o Ministro Aroldo Cedraz, não cabe imputação de débito a convenente em razão de despesas bancárias decorrentes da simples utilização de serviços bancários necessários e inevitáveis para a manutenção da conta corrente específica e para a execução do objeto do convênio, que não sejam consequência de comportamento inadequado do titular da conta corrente. Neste caso, a tarifa para emissão do DOC/TED, no valor de R$ 9,00 (peça 1, p. 43) , decorrente da despesa glosada (R$ 5.991,00) também deve impugnada, atribuindo-se responsabilidade à gestora dos recursos do PNATE/2009.
19.	A gestora dos recursos do PNATE/2009 foi Maria Barroso da Costa, ex-prefeita Municipal de Pauini/AM (mandatos 2009/2012 e 2013/2016) .
20.	A ex-prefeita Maria Barroso da Costa foi notificada no sentido de proceder a regularização do PNATE/2009 (peça 1, p. 46-47; 57-60; 136-141; 173-175; 222-223; 226-227) . A responsável não respondeu à notificação. 
21. 	Em face da ausência de resposta da responsável foi proposta a instauração da Tomada de Contas Especial, conforme Termo de Instauração de TCE, assinado eletronicamente em 1/3/2017 (peça 1, p. 1) .
22.	Em síntese, constata-se a impugnação parcial das despesas realizadas com os recursos repassados ao Município de Pauini/AM, à conta do Programa Nacional de Apoio ao Transporte Escolar-PNATE/2009, em decorrência das seguintes irregularidades:
Ausência do cadastro do Conselho de Acompanhamento e Controle Social (CACS) no registro do Sistema de Cadastro de Conselhos do FUNDEB do FNDE, contrariando o disposto na Resolução CD/FNDE n. 14, de 8 de abril de 2009;
Não comprovação da despesa no valor de R$ 5.991,00, com inclusão da respectiva taxa de TED  no valor de R$ 9,00, na data de  2/12/2009, conforme extrato bancário (Banco do Brasil, Agência 0814, Conta Corrente 79421) ;
Pagamento no valor de R$ 700,00, na data de 30/12/2009, descrito no extrato bancário como 'saque c/ recibo', em desacordo com o disposto na Regra de análise n° 22 do Memorando n° 265/2014-DIFIN, rompendo o nexo de causalidade entre a despesa realizada e o respectivo credor.  
Total do valor original impugnado: R$ 6.700,00 
	IRREGULARIDADES
	VALOR ORIGINAL (R$) 
	DATA DA OCORRÊNCIA

	Pagamento TED sem regular comprovação
	6.000,00
	2/12/2009

	Pagamento efetuado mediante saque c/recibo
	700,00
	30/12/2009

PDDE/2014
23. 	O Programa Dinheiro Direto na Escola-PDDE/2014 tinha por objeto: 'recursos financeiros, repassados em caráter suplementar, serão destinados à cobertura de despesas de custeio, manutenção e de pequenos investimentos, que concorram para a garantia do funcionamento e melhoria da infraestrutura física e pedagógica dos estabelecimentos de ensino'.
24.	O PDDE/2014 é normatizado pela Resolução CD/FNDE n. Resolução CD/FNDE n. 49, de 11 de dezembro de 2013.
25.	Para a execução do PDDE/2014, o FNDE repassou ao município de Pauini/AM recursos no montante de R$ 52.330,00, mediante as seguintes ordens bancárias, conforme o Relatório de TCE n. 139/2017 (peça 9, p. 238) :
	ORDENS BANCÁRIAS
	VALOR (R$) 
	DATA
	CRÉDITO BANCÁRIO

	2014OB500690
	38.730,00
	13/5/2014
	15/5/2014 (peça 1, p. 267) 

	2014OB500838
	13.600,00 
	30/5/2014
	*

	TOTAL
	52.330,00
		
         * Não consta o extrato bancário.
26.	Consta dos autos o extrato bancário do Banco do Brasil, agência 814-1, conta corrente 11097-3 PM PAUINI-PDDE com a movimentação de recursos no período de 1/5/2014 a 31/5/2014, referente a entidade executora EEX (peça 1, p. 267) . Deste modo, registra-se apenas o crédito bancário da primeira ordem bancária (R$ 38.730,00) . O valor da ordem bancária 2014OB500838, R$ 13.600,00, corresponde a duas parcelas, R$ 10.210,00 e R$ 3.390,00, conforme informado no Relatório de TCE (peça 9, p. 238) . Esse valor de R$ 13.600,00 foi transferido às unidades executoras UEX, conforme Informação n. 1196 /2016- Daesp/Copra/Cgcap/Difin/FNDE (peça 1, p. 268) . 
27.	Os documentos de gestão financeira - SIGEF/FNDE (peça 1, p. 22-23) indicam, além daquelas referidas acima, a existência de outras ordens bancárias para o PDDE/2014, não informadas no Relatório de TCE (peça 9, p. 238) . Conforme o SIGEF/FNDE, foram emitidas as seguintes ordens bancárias, transferindo recursos para o Município de Pauini/AM, à conta do PDDE/2014, conforme extrai-se da peça 1, p. 22-23:
	ORDENS BANCÁRIAS
	VALOR (R$) 
	DATA

	2014OB500690
	38.730,00
	13/5/2014

	2014OB500838
	3.390,00 
	30/5/2014

	2014OB500838
	10.210,00
	30/5/2014

	2014OB501176
	4.856,27
	8/8/2014

	2014OB501176
	11.758,32
	8/8/2014

	2014OB500109
	1.143,39
	30/4/2014

28.	A prestação de contas do PDDE/2014 foi encaminhada ao FNDE, em 14/9/2015 (peça 1, p. 262) . 
29.	O FNDE analisou a documentação apresentada e emitiu Parecer n. 1178/2016/DAESP/COPRA/CGCAP/DIFIN, de 25/8/2016 (peça 1, p. 273-276) , concluindo pela aprovação parcial das contas do PDDE/2014, que serviu de base para a sua inclusão nesta Tomada de Contas Especial. 
30.	A representação encaminhada pela Câmara Municipal de Pauini/AM ao TCU (peça 1, p. 279-288) trata de malversação de recursos públicos de diversos programas em 2014 pela prefeitura daquele município, dentre os quais o PDDE/2014. Neste caso, em decorrência de irregularidades constatadas em compra de material esportivo para realização de evento não educacional, no valor de R$ 7.962,55, conforme item 12 da referida representação (peça 1, p. 282) . 
31.	Consta dos autos cópia da supracitada representação (peça 1, p. 279-288) , assim como, cópia de documentos referente a Comissão Parlamentar de Inquérito - CPI constituída para 'apurar supostas irregularidades na aplicação de recursos do FUNDEB e programas do FNDE, destinados ao Município de Pauini/AM no ano de 2014' (peça 1, p. 289-400; peças 2-8; peça 9, p. 1-52) . O Relatório Final da CPI, concluindo com proposta de responsabilização da então prefeita Maria Barroso da Costa, consta da peça 9, p. 9-52.
32.	Foi instaurada uma Comissão Processante na Câmara Municipal de Pauini/AM com a finalidade de apurar supostas infrações cometidas pela então prefeita Maria Barroso da Costa, com base na mencionada Representação (peça 9, p. 55-156) .
33.	No âmbito deste Tribunal, a representação foi instruída na Secex/AM, conforme peça 1, p. 255-257. 
34.	Conforme o Acórdão 6497/2016-TCU-Segunda Câmara (peça 1, p. 253; peça 9, p. 210) , Relator Marcos Bemquerer Costa, o TCU conheceu da Representação e determinou: 
'1.7.1. ao Fundo Nacional de Desenvolvimento da Educação que, no prazo de 120 (cento e vinte) dias a partir da ciência desta deliberação, analise a prestação de contas da Prefeitura Municipal de Pauini/AM, relativa ao Pnae/2014 e ao PDDE/2014, adotando as medidas cabíveis para instaurar a devida tomada de contas especial, se for o caso.'
35.	O FNDE foi notificado pelo Ofício 1374/2016-TCU/SECEX-AM, de 7/6/2016 acerca da determinação contida no supracitado Acórdão, e deu o encaminhamento para adoção das providências cabíveis (peça 9, p. 209-214) , conforme resposta encaminhada à Secex/AM mediante o Ofício n. 24532/2016/Diade/Cgcap/Difin-FNDE, assinado eletronicamente em 11/10/2016 (peça 9. p.  227-228) .
36.	Constata-se nos autos que a gestora dos recursos do PDDE/2014 foi Maria Barroso da Costa, ex-prefeita Municipal de Pauini/AM (mandatos 2009/2012 e 2013/2016) .
37.	A ex-prefeita Maria Barroso da Costa foi notificada no sentido de proceder a regularização do PDDE/2014 (peça 1, p. 277; peça 9, p. 157-158) . A responsável não respondeu. 
38. 	Ante a ausência de resposta da responsável foi proposta a instauração da Tomada de Contas Especial, conforme Termo de Instauração de TCE, assinado eletronicamente em 1/3/2017 (peça 1, p. 1) .
39.	O débito referente aos recursos repassados ao Município de Pauini/AM à conta do PDDE/2014 resulta no valor de R$ 7.962,55, na data de 30/5/2014 (data da última ordem bancária) , em decorrência de irregularidades constatadas em compra de materiais esportivos para realização de evento não educacional, os quais não tiveram a sua liquidação comprovada pela gestão municipal, consoante Parecer 1178/2016 (peça 1, p. 273) . 
PNAE/2014 
40.	 O Programa Nacional de Alimentação Escolar- PNAE/2014 tinha por objeto: 'aquisição exclusiva de gêneros alimentícios, em caráter complementar, para atendimento dos alunos matriculados em creches, pré-escolas e em escolas do ensino fundamental das redes federal, estadual, do Distrito Federal e municipal, inclusive as indígenas e as localizadas em áreas remanescentes de quilombos, e, excepcionalmente, aquelas qualificadas como entidades filantrópicas ou por elas mantidas'.
41.	O PNAE/2014 é normatizado pela Resolução/CD/FNDE n. 26, de 17 de junho de 2013.
42.	Para a execução do PNAE/2014 o FNDE repassou ao município de Pauini/AM recursos no montante de R$ 257.436,00 mediante as ordens bancárias creditadas no Banco do Brasil, ag. 814-1, conta corrente 10658-5, conforme TCE n. 139/2017 - DIREC/COTCE/CGCAP/DIFIN-FNDE/MEC (peça 9, p. 238-240) :
PNAE - CRECHE
	ORDENS BANCÁRIAS
	VALOR (R$) 
	DATA
	CRÉDITO BANCÁRIO (peça 9) 

	2014OB401629
	2.260,00
	30/4/2014
	5/5/2014 (p. 192) 

	2014OB402119
	2.260,00
	30/5/2014
	3/6/2014 (p. 191) 

	2014OB403687
	2.260,00
	1/7/2014
	3/7/2014 (p. 190) 

	2014OB405050
	2.260,00
	4/8/2014
	6/8/2014 (p. 186) 

	2014OB406074
	2.260,00
	29/8/2014
	2/9/2014 (p. 196) 

	2014OB406610
	2.260,00
	1/10/2014
	3/10/2014 (p. 195) 

	2014OB408209
	2.260,00
	31/10/2014
	4/11/2014 (p. 194) 

	2014OB408568
	2.260,00
	14/11/2014
	18/11/2014 (p. 194) 

	2014OB408574
	2.260,00
	14/11/2014
	18/11/2014 (p. 194) 

	TOTAL
	20.340,00
		
PNAE - EJA
	ORDENS BANCÁRIAS
	VALOR (R$) 
	DATA
	CRÉDITO BANCÁRIO (peça 9) 

	2014OB401326
	618,00
	30/4/2014
	5/5/2014 (p. 192) 

	2014OB402595
	618,00
	30/5/2014
	3/6/2014 (p. 191) 

	2014OB403391
	618,00
	1/7/2014
	3/7/2014 (p. 190) 

	2014OB405056
	618,00
	4/8/2014
	6/8/2014 (p. 186) 

	2014OB406105
	618,00
	29/8/2014
	2/9/2014 (p. 196) 

	2014OB407124
	618,00
	1/10/2014
	3/10/2014 (p. 195) 

	2014OB407588
	618,00
	31/10/2014
	4/11/2014 (p. 194) 

	2014OB408303
	618,00
	14/11/2014
	18/11/2014 (p. 194) 

	2014OB408365
	618,00
	14/11/2014
	18/11/2014 (p. 194) 

	TOTAL
	5.562,00
		
PNAE - ENSINO FUNDAMENTAL 
	ORDENS BANCÁRIAS
	VALOR (R$) 
	DATA
	CRÉDITO BANCÁRIO (peça 9) 

	2014OB401732
	11.484,00
	30/4/2014
	5/5/2014 (p. 192) 

	2014OB402301
	11.484,00
	30/5/2014
	3/6/2014 (p. 191) 

	2014OB403319
	11.484,00
	1/7/2014
	3/7/2014 (p. 190) 

	2014OB405042
	11.484,00
	4/8/2014
	6/8/2014 (p. 186) 

	2014OB406102
	11.484,00
	29/8/2014
	2/9/2014 (p. 196) 

	2014OB407026
	11.484,00
	1/10/2014
	3/10/2014 (p. 195) 

	2014OB408165
	11.484,00
	31/10/2014
	4/11/2014 (p. 194) 

	2014OB408667
	11.484,00
	14/11/2014
	18/11/2014 (p. 194) 

	2014OB408757
	11.484,00
	14/11/2014
	18/11/2014 (p. 194) 

	TOTAL
	103.356,00
		
PNAE - INDÍGENA 
	ORDENS BANCÁRIAS
	VALOR (R$) 
	DATA
	CRÉDITO BANCÁRIO (peça 9) 

	2014OB401873
	7.296,00
	30/4/2014
	5/5/2014 (p. 192) 

	2014OB402096
	7.296,00
	30/5/2014
	3/6/2014 (p. 191) 

	2014OB403588
	7.296,00
	1/7/2014
	3/7/2014 (p. 190) 

	2014OB405429
	7.296,00
	4/8/2014
	6/8/2014 (p. 186) 

	2014OB405702
	7.296,00
	29/8/2014
	2/9/2014 (p. 196) 

	2014OB407461
	7.296,00
	1/10/2014
	6/10/2014 (p. 195) 

	2014OB407950
	7.296,00
	31/10/2014
	4/11/2014 (p. 194) 

	2014OB408446
	7.296,00
	14/11/2014
	18/11/2014 (p. 194) 

	2014OB408454
	7.296,00
	14/11/2014
	18/11/2014 (p. 194) 

	TOTAL
	65.664,00
		
PNAE - PRÉ-ESCOLA 
	ORDENS BANCÁRIAS
	VALOR (R$) 
	DATA
	CRÉDITO BANCÁRIO (peça 9) 

	2014OB401948
	4.090,00
	30/4/2014
	5/5/2014 (p. 192) 

	2014OB402028
	4.090,00
	30/5/2014
	3/6/2014 (p. 191) 

	2014OB404070
	4.090,00
	1/7/2014
	3/7/2014 (p. 190) 

	2014OB405441
	4.090,00
	4/8/2014
	6/8/2014 (p. 186) 

	2014OB406055
	4.090,00
	29/8/2014
	2/9/2014 (p. 196) 

	2014OB407007
	4.090,00
	1/10/2014
	3/10/2014 (p. 195) 

	2014OB407867
	4.090,00
	31/10/2014
	4/11/2014 (p. 194) 

	2014OB408652
	4.090,00
	14/11/2014
	18/11/2014 (p. 194) 

	2014OB408783
	4.090,00
	14/11/2014
	18/11/2014 (p. 194) 

	TOTAL
	36.810,00
		
PNAE - MAIS  ENSINO FUNDAMENTAL 
	ORDENS BANCÁRIAS
	VALOR (R$) 
	DATA
	CRÉDITO BANCÁRIO (peça 9) 

	2014OB403051
	2.856,00
	20/6/2014
	25/6/2014 (p. 191) 

	2014OB403082
	2.856,00
	20/6/2014
	25/6/2014 (p. 191) 

	2014OB403416
	2.856,00
	1/7/2014
	3/7/2014 (p. 190) 

	2014OB405617
	2.856,00
	7/8/2014
	11/8/2014 (p. 186) 

	2014OB406616
	2.856,00
	1/10/2014
	3/10/2014 (p. 195) 

	2014OB407381
	2.856,00
	1/10/2014
	6/10/2014 (p. 195) 

	2014OB408528
	2.856,00
	14/11/2014
	18/11/2014 (p. 194) 

	2014OB408532
	2.856,00
	14/11/2014
	18/11/2014 (p. 194) 

	2014OB408546
	2.856,00
	14/11/2014
	18/11/2014 (p. 194) 

	TOTAL
	25.704,00
		
43.	Os valores repassados ao Município de Pauini/AM à conta do PNAE/2014, totalizando R$ 257.436,00, estão agrupados pelas datas dos créditos bancários abaixo: 
	VALOR ORIGINAL (R$) 
	DATA DA OCORRÊNCIA

	25.748,00
	5/5/2014 

	25.748,00
	3/6/2014 

	5.712,00
	25/6/2014

	28.604,00
	3/7/2014 

	25.748,00
	6/8/2014 

	2.856,00
	11/8/2014

	25.748,00
	2/9/2014 

	28.604,00
	3/10/2014

	2.856,00
	6/10/2014

	25.748,00
	4/11/2014 

	60.064,00
	18/11/2014 

44.	Consta dos autos o extrato bancário referente ao PNAE/2014 (agência Banco do Brasil n. 814-1, conta corrente n. 10658-5) , referente ao período de 30/4/2014 a 31/12/2014 (peça 9, p. 185-196) . 
45.	Os recursos do PNAE/2014 foram recebidos e gastos na gestão da então Prefeita Municipal de Pauini/AM, Maria Barroso da Costa (mandatos 2009/2012 e 2013/2016) . A prestação de contas do PNAE/2014 foi encaminhada ao FNDE em 15/4/2015 (peça 9, p. 184) . 
46.	A Representação encaminhada pela Câmara Municipal de Pauini/AM ao TCU inclui irregularidades no âmbito do PNAE/2014, assim como, do PDDE/2104, conforme consta dos parágrafos 30 a 34, supra. Nos termos do Acórdão 6497/2016-TCU-Segunda Câmara (peça 1, p. 253; peça 9, p. 210) , Relator Marcos Bemquerer Costa, o TCU conheceu da Representação e determinou: 
'1.7.1. ao Fundo Nacional de Desenvolvimento da Educação que, no prazo de 120 (cento e vinte) dias a partir da ciência desta deliberação, analise a prestação de contas da Prefeitura Municipal de Pauini/AM, relativa ao Pnae/2014 e ao PDDE/2014, adotando as medidas cabíveis para instaurar a devida tomada de contas especial, se for o caso.'
47.	O FNDE deu encaminhamento para as providências cabíveis, após notificado pelo Ofício 1374/2016-TCU/SECEX-AM, de 7/6/2016 (peça 9, p. 209-214) , e respondeu ao TCU mediante o Ofício n. 24532/2016/Diade/Cgcap/Difin-FNDE, assinado eletronicamente em 11/10/2016 (peça 9. p.  227-228) .
48.	Em decorrência da análise da prestação de contas do PNAE/2014 o FNDE emitiu a Informação n. 1180 /2016 (peça 9, p. 215-217) e o Parecer n. 948/2016/COECS/CGPAE/DIRAE (peça 9, p. 219-225) , concluindo pela aprovação parcial das contas. 
49.	O débito referente aos recursos repassados ao Município de Pauini/AM, no âmbito do PNAE/2014, conforme Relatório de TCE (peça 9, p. 237-253) emitido pelo FNDE decorre das seguintes irregularidades, transcritas da peça 9, p. 246-247:
'a) Falta de aplicação do percentual mínimo de 30% na aquisição de gêneros alimentícios oriundos da Agricultura Familiar;
b) Fornecimento irregular de frutas e hortaliças;
c) Falta de apoio ao CAE por parte da EEx;
d) Falta de controle de qualidade aos gêneros alimentícios do PNAE;
e) Irregularidade na constituição do CAE;
f) Falta de divulgação do cardápio; 
g) Deficiência na atuação do CAE; 
h) Desvio de gêneros alimentícios adquiridos e não distribuídos nas escolas (R$ 30.703,62) ; 
i) Falta de fornecimento de alimentação escolar referente a 3 (três) parcelas em 9 (nove) escolas da zona urbana (R$ 49.692,00) ; 
j) Não fornecimento de alimentação escolar referente a 9 (nove) parcelas em 76 (setenta e seis) escolas da zona rural (R$ 108.360,00) ;'
50.	Para fins de atualização do débito, no valor original de R$ 188.755,22, considera-se as datas dos últimos créditos bancários (parágrafo 43 acima) , uma vez que esta estimativa é a menos onerosa ao gestor faltoso, evitando assim o enriquecimento sem causa da União, conforme quadro abaixo:
	VALOR ORIGINAL (R$) 
	DATA DA OCORRÊNCIA

	60.064,00
	18/11/2014

	25.748,00
	4/11/2014

	2.856,00
	6/10/2014

	28.604,00
	3/10/2014

	25.748,00
	2/9/2014

	2.856,00
	11/8/2014

	25.748,00
	6/8/2014

	17.131,22
	3/7/2014

	188.755,22
	TOTAL

51.	A ex-prefeita responsável, Maria Barroso da Costa, foi notificada pelo FNDE no sentido de proceder a regularização do PNAE/2014 (peça 9, p. 169-170; 205-206) . A responsável não respondeu à notificação.
52.	A agente responsável não sanou as irregularidades nem recolheu a quantia devida. Em face da ausência de resposta da responsável foi proposta a instauração da Tomada de Contas Especial pelo FNDE, conforme consta do Termo de Instauração de TCE incluindo PNATE/2009, PNATE/2010, PDDE/2014, PNAE/2014 (peça 1, p. 1) .
Relatórios de TCE, CGU e Pronunciamento Ministerial
53. 	O FNDE emitiu o Relatório de TCE n. 139/2017 (peça 9, p. 237-253) , assinado eletronicamente em 24/3/2017, onde os fatos estão circunstanciados, e concluiu pela responsabilidade de Maria Barroso da Costa, ex-prefeita do Município de Pauini/AM (gestões 2009/2012 e 2013/2016) . O valor original do débito consolidado é R$ 215.331,77, referente ao PNATE/2010 (R$ 11.914,00) ; PNATE/2009 (R$ 6.700,00) ; PDDE/2014 (R$ 7.962,55) e PNAE/2014 (R$ 188.755,22) . Observa-se que nesse valor foi desconsiderada a impugnação de R$ 1,45, inicialmente proposta pelo FNDE, referente a tarifa bancária no PNATE/2009, conforme explicado nos parágrafos 17 e 18 desta instrução.
54.	Foi inscrita a responsabilidade do responsável no Siafi, mediante a Nota de Lançamento 2017NS004338, emitida em 23/03/2017 (peça 1, p. 32) .
55.	A Controladoria-Geral da União - CGU emitiu relatório de auditoria e certificou a irregularidade das contas, em 24/8/2017 (peça 9, p. 259-264) .
56. 	O Ministro de Estado da Educação manifestou, em 31/8/2017 (data da assinatura eletrônica) , pronunciamento expresso encaminhando este processo de Tomada de Contas Especial ao Tribunal de Contas da União (peça 9, p. 265-266) .
EXAME TÉCNICO
57.	A partir dos elementos constantes dos autos, foi possível verificar que os mencionados recursos repassados ao Município de Pauini/AM, por força do PNATE/2009, PNATE/2010, PDDE/2014 e PNAE/2014, foram integralmente utilizados na gestão da Sra. Maria Barroso Costa, ex-Prefeita Municipal de Pauini (gestões 2009/2012 e 2013/2016) , também responsável pelas correspondentes prestações de contas ao FNDE.  
58.	Diante disso, o processo foi instruído (peça 11) com proposta de citação, para a responsável apresentar alegações de defesa quanto à não comprovação da boa e regular aplicação dos recursos repassados ao Município de Pauini/AM, decorrente de omissão no dever de prestar contas no âmbito do PNATE/2010 e impugnação parcial das despesas realizadas com os recursos do PNATE/2009, PDDE/2014 e PNAE/2014.
59.	Na oportunidade foi proposta a audiência da responsável para apresentar razões de justificativa pelo 'não cumprimento do prazo originalmente estipulado para prestação de contas', referente ao PNATE/2010, consoante Memorando-Circular n. 43/2017 - Segecex. 
60.	Os pareceres emitidos pela subunidade e unidade foram concordantes com a proposta expendida na instrução inicial (peças 12-13) .
Citação e Audiência da responsável
61.	A citação de Maria Barroso da Costa, ex-prefeita do Município de Pauini/AM (gestões 2009/2012 e 2013/2016) , foi encaminhada ao endereço da citada, obtido na base de dados da Receita Federal (peça 14) , mediante o Ofício 1611/2018-TCU/SECEX-BA, de 4/7/2018 (peça 15) . Consta dos autos, o Aviso de Recebimento - AR, assinado de mãos próprias, em 14/8/2018 (peça 18, p. 1) , tendo sido o supracitado ofício expedido na agência dos Correios Sumaré/BA, em 13/7/2018 (peça 18, p. 2) .
62.	Observa-se que em decorrência de atraso na inclusão do referido AR nos autos, inserido na peça 18 em 12/10/2018, o Serviço de Administração da Secex/BA emitiu o Termo de Reenvio de Comunicações Processuais (peça 16) , considerando a ausência do AR naquele momento, ainda que o documento de rastreamento dos Correios, código JR550234024BR, em 4/9/2018, já registrasse 'Objeto entregue ao destinatário - 14/08/2018 11:34 Pauini/AM' (peça 16, p. 2) .
63.	Ressalte-se que o Ofício 2346/2018-TCU/SECEX-BA, de 6/9/2018 (peça 17) torna-se dispensável ante a concretização da citação da responsável mediante o Ofício 1611/2018-TCU/SECEX-BA, de 4/7/2018 (peça 15) , este com entrega confirmada à citada, conforme AR assinado pela própria destinatária, em 14/8/2018 (peça 18) . 
Revelia da citada
64.	Formalizada a citação, e decorrido o prazo legal para apresentação das alegações de defesa, quinze dias contados do recebimento da comunicação, a responsável manteve-se silente e não comprovou o recolhimento do valor devido aos cofres do Fundo Nacional de Desenvolvimento da Educação - FNDE, razão pela qual deve ser dado prosseguimento ao processo, de acordo com o art. 12, inciso IV, § 3º, da Lei 8.443/1992.
65.	Constata-se que a responsável também não apresentou suas razões de justificativas pelo 'não cumprimento do prazo originalmente estipulado para prestação de contas', referente ao PNATE/2010, cuja audiência foi formalizada mediante o Ofício de Citação n. 1611/2018-TCU/SECEX-BA, de 4/7/2018 (peça 15) .
CONCLUSÃO
66.	Diante da revelia da responsável, Maria Barroso da Costa, e inexistindo nos autos elementos que permitam concluir pela ocorrência de boa-fé ou de outros excludentes de culpabilidade em sua conduta (art. 202, § 2º do RI/TCU) , propõe-se que suas contas sejam julgadas irregulares, nos termos do art. 202, § 6º, do RI/TCU, com a imputação do débito atualizado monetariamente e acrescido de juros de mora, nos termos do art. 202, §1º do RI/TCU, descontado o valor já recolhido, com a aplicação da multa prevista no art. 57 da Lei 8.443/1992. 
INFORMAÇÕES ADICIONAIS              
67.	Em atendimento ao disposto no item 9.6.3 do Acórdão 2833/2016-TCU-Plenário, ressalta-se que os valores dos danos ao erário, atualizados até a data de 6/2/2019, são os seguintes: PNATE/2010: R$ 19.534,04 (peça 19) ; PNATE/2009: R$ 11.369,90 (peça 20) ; PDDE/2014: R$ 10.348,93 (peça 21) e PNAE/2014: R$ 241.429,98 (peça 22) .
PROPOSTA DE ENCAMINHAMENTO
68.	Diante do exposto, submetem-se os autos à consideração superior, propondo:
a) considerar revel Maria Barroso da Costa (CPF XXX.737.382-XX) , ex-prefeita do Município de Pauini/AM, com fulcro no art. 12, § 3º da Lei 8.443/1992;
b) com fundamento nos arts. 1º, inciso I, 16, inciso III, alínea 'a' e 'c' da Lei 8.443/1992 c/c os arts. 19 e 23, inciso III, da mesma Lei, e com arts. 1º, inciso I, 209, inciso I, 210 e 214, inciso III, do Regimento Interno/TCU, julgar irregulares as contas de Maria Barroso da Costa (CPF XXX.737.382-XX) , Prefeita do Município de Pauini/AM, à época dos fatos, e condena-la ao pagamento das quantia a seguir especificada, com a fixação do prazo de quinze dias, a contar da notificação, para comprovar, perante o Tribunal (art. 214, inciso III, alínea 'a', do Regimento Interno) , o recolhimento da dívida aos cofres do Fundo Nacional de Desenvolvimento da Educação - FNDE, atualizada monetariamente e acrescida dos juros de mora, calculados a partir das datas discriminadas, até a data do recolhimento, na forma prevista na legislação em vigor.
	Quantificação do débito
I - Quanto ao PNATE/2010 (omissão no dever de prestar contas) 
Total do valor original impugnado: R$ 11.914,00
	VALOR ORIGINAL (R$) 
	DATA DA OCORRÊNCIA

	1.323,77
	31/03/2010

	1.323,77
	3/5/2010

	1.323,77
	31/05/2010

	1.323,77
	1/7/2010

	1.323,77
	30/7/2010

	1.323,77
	31/8/2010

	1.323,77
	30/9/2010

	1.323,77
	29/10/2010

	1.323,84
	7/12/2010

                            Valor do débito atualizado em 6/2/2019: R$ 19.534,04
II - Quanto ao PNATE/2009 (impugnação parcial das despesas) 
Total do valor original impugnado: R$ 6.700,00 
	IRREGULARIDADES
	VALOR ORIGINAL (R$) 
	DATA DA OCORRÊNCIA

	Pagamento TED sem regular comprovação
	6.000,00
	2/12/2009

	Pagamento efetuado mediante saque c/recibo
	700,00
	30/12/2009

Valor do débito atualizado em 6/2/2019: R$ 11.369,90
III - Quanto ao PDDE/2014 (impugnação parcial das despesas) 
Total do valor original impugnado: R$ 7.962,55
	VALOR ORIGINAL (R$) 
	DATA DA OCORRÊNCIA

	7.962,55
	30/5/2014

Valor do débito atualizado em 6/2/2019: R$ 10.348,93
IV - Quanto ao PNAE/2014 (impugnação parcial das despesas) 
Total do valor original impugnado: R$ 188.755,22
	VALOR ORIGINAL (R$) 
	DATA DA OCORRÊNCIA

	60.064,00
	18/11/2014

	25.748,00
	4/11/2014

	2.856,00
	6/10/2014

	28.604,00
	3/10/2014

	25.748,00
	2/9/2014

	2.856,00
	11/8/2014

	25.748,00
	6/8/2014

	17.131,22
	3/7/2014

Valor do débito atualizado em 6/2/2019: R$ 241.429,98
c) aplicar à Maria Barroso da Costa (CPF XXX.737.382-XX) , a multa prevista no art. 57 da Lei 8.443/1992 c/c o art. 267 do Regimento Interno, com a fixação do prazo de quinze dias, a contar da notificação, para comprovar, perante o Tribunal (art. 214, inciso III, alínea "a", do Regimento Interno) , o recolhimento da dívida aos cofres do Tesouro Nacional, atualizada monetariamente desde a data do acórdão que vier a ser proferido até o efetivo recolhimento, se for paga após o vencimento, na forma da legislação em vigor;
d) autorizar, desde logo, nos termos do art. 28, inciso II, da Lei 8.443/1992, a cobrança judicial da dívida, caso não atendidas as notificações.
e) encaminhar cópia da deliberação que vier a ser proferida, bem como do relatório e do voto que a fundamentarem, ao Procurador-Chefe da Procuradoria da República do Amazonas, nos termos do § 3º do art. 16 da Lei 8.443/1992 c/c o § 7º do art. 209 do Regimento Interno do TCU, para adoção das medidas que entender cabíveis."
O representante do MP/TCU (peça 26) , procurador Marinus Eduardo De Vries Marsico, concordou com a proposta da unidade instrutiva.
	É o relatório.

não há.

Procurador Marinus Eduardo De Vries Marsico.

TOMADA DE CONTAS ESPECIAL. PNATE 2009. PNATE 2010. PDDE 2014. PNAE 2014. REPASSE. FNDE. OMISSÃO NO DEVER DE PRESTAR CONTAS. IMPUGNAÇÃO PARCIAL DE DESPESAS. CITAÇÃO. REVELIA. CONTAS IRREGULARES. DÉBITO. MULTA. COMUNICAÇÕES.

TOMADA DE CONTAS ESPECIAL (TCE)

Secretaria de Controle Externo de Tomada de Contas Especial (Secex-TCE).

Trata-se de tomada de contas especial instaurada pelo Fundo Nacional de Desenvolvimento da Educação (FNDE) , em razão da omissão no dever de prestar contas quanto aos recursos repassados ao município de Pauini/AM à conta do Programa Nacional de Apoio ao Transporte Escolar-PNATE/2010, além da impugnação parcial das despesas realizadas com os recursos repassados à conta do Programa Nacional de Apoio ao Transporte Escolar-PNATE/2009, do Programa Dinheiro Direto na Escola-PDDE/2014, e do Programa Nacional de Alimentação Escolar-PNAE/2014.
Para a execução do PNATE/2010 o FNDE repassou ao município de Pauini/AM recursos no montante de R$ 11.914,00[footnoteRef:2], com prazo limite para prestação de contas em 15/4/2011. [2:  Peça 1, p. 21.] 
A gestora dos recursos, Sra. Maria Barroso da Costa, ex-prefeita de Pauini/AM (mandatos 2009/2012 e 2013/2016) , a quem caberia demonstrar a boa e regular aplicação dos recursos, foi omissa no dever de prestar contas e, notificada no sentido de proceder à regularização do PNATE/2010[footnoteRef:3], manteve-se silente. Também não constam dos autos os extratos bancários referentes à movimentação da conta específica. [3:  Peça 1, p. 229-230; 231-232; 246-248.] 
O débito relativo ao PNATE/2010 corresponde à totalidade dos recursos repassados, R$ 11.914,00.
Para a execução do PNATE/2009 o FNDE repassou ao município de Pauini/AM recursos no montante de R$ 6.708,42[footnoteRef:4], cuja prestação de contas se deu tempestivamente em 13/4/2010[footnoteRef:5]. [4:  Peça 1, p. 20.]  [5:  Peça 1, p. 35.] 
Analisada a documentação apresentada, o FNDE emitiu o parecer 429/2016 - DAESP/COPRA/CGCAP/DIFIN/FNDE[footnoteRef:6], concluindo pela aprovação parcial das contas do PNATE/2009.  [6:  Peça 1, p. 176-184.] 
Notificada no sentido de proceder à regularização do PNATE/2009[footnoteRef:7], a responsável não respondeu à notificação. [7:  Peça 1, p. 46-47; 57-60; 136-141; 173-175; 222-223; 226-227.] 
O débito referente aos recursos repassados ao município de Pauini/AM à conta do PNATE/2009, é de R$ 6.700,00.
Para a execução do PDDE/2014, o FNDE repassou ao município de Pauini/AM recursos no montante de R$ 52.330,00[footnoteRef:8], cuja prestação de contas se deu tempestivamente em 14/9/2015. [8:  Peça 9, p. 238.] 
Novamente, analisada a documentação, o FNDE emitiu o parecer 1178/2016/DAESP/COPRA/CGCAP/DIFIN[footnoteRef:9], concluindo pela aprovação parcial das contas do PDDE/2014. [9:  Peça 1, p. 273-276.] 
Notificada no sentido de proceder à regularização do PDDE/2014[footnoteRef:10], a responsável não respondeu à notificação. [10:  Peça 1, p. 277; peça 9, p. 157-158.] 
O débito referente aos recursos repassados ao município de Pauini/AM à conta do PDDE/2014 é de R$ 7.962,55.
Para a execução do PNAE/2014 o FNDE repassou ao município de Pauini/AM recursos no montante de R$ 257.436,00[footnoteRef:11], cuja prestação de contas se deu tempestivamente em 15/4/2015. [11:  Peça 9, p. 238-240.] 
Após análise da documentação apresentada, foi emitido o parecer 948/2016/COECS/CGPAE/DIRAE [footnoteRef:12] , que concluiu pela aprovação parcial das contas do PNAE/2014. [12:  Peça 9, p. 219-225.] 
Notificada no sentido de proceder a regularização do PNAE/2014[footnoteRef:13], a responsável não respondeu à notificação. [13:  Peça 9, p. 169-170; 205-206.] 
O débito referente aos recursos repassados ao município de Pauini/AM à conta do PDDE/2014 é de R$ 188.755,22[footnoteRef:14]. [14:  Peça 1, p. 273.] 
O relatório do tomador de contas especial 139/2017[footnoteRef:15] (peça 9, p. 237-238) apontou como motivo para a instauração da tomada de contas especial e impugnação total das despesas referentes ao PNATE 2010, a omissão no dever de prestar contas; em relação ao PNATE/2009, as irregularidades na execução e comprovação da execução dos recursos, constatadas após denúncia de reprovação da prestação de contas, por unanimidade, pelo colegiado do Conselho de Acompanhamento e Controle Social (CACS) ; quanto ao PDDE/2014, irregularidades na execução dos recursos relacionadas a despesa com material esportivo para a realização de evento não educacional. [15:  Peça 9, p. 237-238.] 
No que se refere ao PNAE/2014, o relatório aponta irregularidades na execução e na comprovação da execução dos recursos, relacionadas a: desvio de gêneros alimentícios adquiridos e não distribuídos nas escolas; falta de fornecimento de alimentação escolar referente a 3 (três) parcelas em 9 (nove) escolas da zona urbana; e não fornecimento de alimentação escolar referente a 9 (nove) parcelas em 76 (setenta e seis) escolas da zona rural.
A Secex-BA, em instrução preliminar[footnoteRef:16], concluiu pela necessidade de citação da responsável em relação aos débitos apurados na tomada de contas especial. [16:  Peças 11, 12 e 13.] 
Promovida a citação[footnoteRef:17], a Sra. Maria Barroso da Costa não apresentou defesa, impondo considerá-la revel. [17:  Peças 15, 17 e 18.] 
Diante dos fatos apontados, a unidade instrutiva concluiu[footnoteRef:18] que as contas da responsável devem ser julgadas irregulares, atribuindo-lhe o débito apurado quando de sua citação, com aplicação da multa prevista no art. 57 da Lei 8.443/1992, o que foi acompanhado pelo representante do MP/TCU, procurador Marinus Eduardo De Vries Marsico[footnoteRef:19]. [18:  Peças 23, 24 e 25.]  [19:  Peça 26.] 
II
Concordo com a análise empreendida pela então Secex-BA, acompanhada pelo representante do MP/TCU, as quais adoto como fundamento para minhas razões de decidir.
De fato, não há nos autos elementos que possam concluir pela boa e regular aplicação dos recursos repassados, tampouco a responsável, revel, trouxe aos autos informações e documentos que permitissem concluir o contrário.
Diante do exposto, manifesto-me pela aprovação do acórdão que ora submeto à apreciação deste Colegiado. 
TCU, Sala das Sessões Ministro Luciano Brandão Alves de Souza, em 10 de março de 2020.
Weder de Oliveira 
Relator